臺灣士林地方法院民事判決　　　　　　　99年度訴字第1417號
原　　　告　武氏天莊
訴訟代理人　呂立彥律師
被　　　告　高麗貞
訴訟代理人　許坤立律師
　　　　　　郭香吟律師
上列當事人間確認債權不存在等事件，本院於民國100 年7 月26
日言詞辯論終結，判決如下：
    主  文
確認兩造間於民國96年9 月12日就超逾新臺幣壹佰壹拾伍萬伍仟
柒佰壹拾元部分之消費借貸關係不存在。
原告其餘之訴駁回。
訴訟費用由被告負擔百分之七，餘由原告負擔。
    事實及理由
壹、兩造爭執要旨：
一、原告起訴主張：
  (一)原告與訴外人高國文原係夫妻關係，嗣於民國98年8 月6 日
    於本院以調解方式協議離婚。
  (二)坐落新北市○○區○○段000 地號土地及其上同段建號5322
    建物（門牌號碼新北市○○區○○○路000 巷00號5 樓）及
    頂樓加蓋（以下簡稱系爭不動產），原係原告與訴外人高國
    文於夫妻關係存續中所取得之不動產，並登記為原告與訴外
    人高國文應有部分各2 分之1 ，原告未曾向被告有過任何金
    錢借貸，詎被告與訴外人高國文於原告購買系爭不動產時，
    利用原告為外籍新娘不識中文，使原告於96年9 月12日簽立
    金額新臺幣（下同）420 萬元之不實借據（下稱系爭借據）
    ，被告並於系爭不動產設定債權額420 萬元之普通抵押權。
    嗣訴外人高國文趁其與原告離婚後，原告帶領10歲女兒返回
    越南定居之際，將系爭不動產所有權應有部分2 分之1 以贈
    與名義移轉登記予被告，被告再持前開不實借據及抵押權設
    定文件，向本院對原告聲請裁定准許拍賣抵押物即系爭不動
    產應有部分2 分之1 ，經本院以98年度拍字第619 號准許後
    ，被告即持前開拍賣抵押物裁定向本院聲請對原告所有系爭
    不動產應有部分2 分之1 為強制執行，因系爭不動產為共有
    物故無人投標，被告乃以債權人承受方式，取得系爭不動產
    應有部分2 分之1 之所有權。然原告從未向被告借款420 萬
    元，被告顯係利用原告係越南外籍新娘不識中文，製作與事
    實不符之系爭借據，詐欺原告取得系爭借據，原告爰依民法
    第92條撤銷系爭借據之意思表示，系爭借據即屬自始無效，
    為此請求確認兩造間96年9 月12日420 萬元借款債務不存在
    ，併依民法第179 條不當得利法律關係，請求被告將系爭如
    附表所示之不動產移轉登記予原告。
  (三)對被告抗辯所為之陳述：
    原告與前夫高國文於婚姻關係存續時，即居住於高國文所有
    位於臺北市○○區○○路000 巷00弄00號2 樓之住家，後因
    故乃以1,400 餘萬元價金賣掉上開住家，另行購買系爭不動
    產，一家三口皆搬往系爭不動產住居，前夫並無資金短缺情
    事，自無向被告借款之必要。
  (四)並聲明：
    1.確認原告與被告間96年9 月12日420 萬元借款債務不存在
      。
    2.被告應將如附表所示不動產移轉登記予原告。
二、被告則抗辯：
  (一)原告與訴外人高國文當時購置系爭不動產價款420 萬元係由
    被告借貸予原告及訴外人高國文，此由系爭不動產價金於簽
    約時付款84萬元現金，此係由訴外人即被告之母親高束英於
    96年8 月2 日自其彰化銀行松山分行000000000000000 號帳
    戶內提領，後於96年9 月3 日由被告自其郵局帳戶跨行匯款
    115 萬5,713 元至訴外人劉興國（即系爭不動產出賣人洪梅
    芬之夫）汐止農會樟樹分行00000000000 號帳戶，顯見上開
    價款全部為被告高麗貞所先行支付；又訴外人高國文於94年
    11月25日以其自己為借款人，訴外人即其母親高束英為連帶
    保證人，向訴外人國泰人壽保險股份有限公司（下稱國泰人
    壽保險公司）借款150 萬元，後又於95年11月13日以其自己
    為借款人，訴外人即其母親高束英為連帶保證人，再度向國
    泰人壽保險公司借款70萬元，共借貸220 萬元，被告於96年
    4 月2 日已經先行借款訴外人高國文150 萬7,400 元及70萬
    4,933 元，合計221 萬2,333 元，還款予訴外人國泰人壽保
    險公司，嗣後出售前開永吉路房屋時，訴外人高國文承諾願
    意將售屋所分得之220 萬元款項用以清償被告先前代為償還
    國泰人壽保險股份有限公司之借款款項，然因訴外人高國文
    與原告購買系爭不動產之價金不夠，訴外人高國文並無資力
    ，訴外人高束英亦僅願意借款84萬元之頭期款，故訴外人高
    國文、高束英只好與被告協商，訴外人高文國前開售屋分得
    之220 萬元用以先行支付系爭不動產之價款，暫時無法清償
    被告為訴外人高國文代償國泰人壽保險公司之借款，另原告
    與訴外人高國文購買系爭不動產向被告借貸之款項，則一同
    設定抵押權予被告，故本件抵押債權應為先前被告代訴外人
    高國文向國泰人壽保險公司清償之221 萬2,333 元及系爭不
    動產價款115 萬5,713 元，合計376 萬8,046 元，再加計訴
    外人高束英所支付之簽約款84萬元，合計共計420 萬8,046
    元，與本件抵押權設定金額420 萬元相符合，並無任何抵押
    債權不實之情形。
  (二)系爭借據係原告與訴外人高國文於辦理抵押權設定契約之代
    書前親筆所簽，且係於系爭不動產價款皆已先行匯付完畢後
    方行簽立，並非不實之借據。
  (三)訴外人高國文將系爭不動產應有部分2 分之1 之所有權辦理
    移轉登記予被告，係因前開抵押債權之借款無法清償，始移
    轉系爭不動產之產權，顯見訴外人高國文亦不否認兩造間之
    借貸關係。
  (四)台北市○○區○○路000 巷00弄00號2 樓之房屋係訴外人高
    國文與其母高束英所有，訴外人高束英前雖以逐年贈與之方
    式每年贈與110 萬元登記給訴外人高國文，故建物部分訴外
    人高國文有2/6 之持分，訴外人高束英則有4/6 之持分，後
    因訴外人高國文積欠卡債無力償還，訴外人高束英只好忍痛
    賣掉前開永吉路房屋用以清償訴外人高國文所積欠之信用卡
    ，後因永吉路房屋出售，要其夫妻自行搬離已出售之前開房
    屋，又因訴外人高國文夫妻當時無棲身之所，訴外人高束英
    方與被告協議先由被告借錢給訴外人高國文及原告讓其購置
    新屋，並願意設定抵押權予被告，被告方願意先行出資貸予
    彼等夫妻購屋，是訴外人高國文並無現款足以一次支付購屋
    之資力，而訴外人高束英因替訴外人高國文還款220 餘萬元
    之本金及利息之貸款後，已經不願意再另行支付任何購屋之
    款項，故只好向被告情商本件抵押權之借款事宜。
  (五)並答辯聲明：原告之訴駁回。
貳、本件經兩造整理並協議簡化爭點結果如下：
一、兩造不爭執事實：
  (一)原告與訴外人高國文於96年8 月2 日向訴外人洪梅芬買受坐
    落新北市○○區○○段000 地號土地（權利範圍20000 分之
    212 ）及其上同段5322建號、門牌號碼新北市○○區○○○
    路000 巷00號5 樓建物及頂樓增建物（下稱系爭不動產），
    並於96年8 月14日以買賣為原因，登記為原告與訴外人高國
    文共有。又原告與訴外人高國文於96年9 月12日將系爭不動
    產設定債權額420 萬元之抵押權予被告，並於96年9 月13日
    辦畢抵押權設定登記。（見本院卷第12、13、20-25 頁）。
  (二)嗣訴外人高國文於98年11月6 日以贈與為原因，將系爭土地
    及建物應有部分2 分之1 移轉登記予被告所有（見本院卷第
    12、13頁）。
  (三)原告與訴外人高國文於98年8 月6 日經本院調解成立協議離
    婚（見本院卷第10、11頁）。
  (四)被告之母即訴外人高束英於96年8 月2 日自其彰化銀行帳戶
    提領現金77萬5千元。（見本院卷第86頁）
  (五)訴外人高國文於96年8 月2 日以自己名義匯款210 萬4,287
    元至系爭土地及建物出賣人洪梅芬之夫訴外人劉興國之第一
    銀行帳戶；被告於96年9 月3 日以自己名義匯款115 萬5,71
    3 元予訴外人劉興國之汐止農會樟樹分行帳戶。
  (六)訴外人高國文前於94、95年間邀同訴外人高束英為連帶保證
    人向國泰人壽保險公司分別借款150 萬元、70萬元，並提供
    臺北市○○區○○段○○段0000 0地號土地及其上同小段20
    19建號建物（門牌臺北市○○區○○路000 巷00弄00號2 樓
    ）予國泰人壽保險公司設定抵押權（見本院卷第72、73、79
    、80頁）。
  (七)被告於96年4 月2 日分別自其所有彰化銀行帳戶匯款150 萬
    8,400 元、70萬4,933 元予國泰人壽保險公司（見本院卷第
    107頁）。
  (八)被告以本院98年度拍字第619 號拍賣抵押物裁定及確定證明
    書為執行名義，向本院聲請就原告所有系爭不動產應有部分
    2 分之1 聲請強制執行，請求金額為420 萬元及法定遲延利
    息，經本院98年度司執字第51154 號執行事件受理。嗣系爭
    不動產經拍買後，於99年5 月27日由執行債權人即被告聲明
    承受。
二、本件爭點限縮為：
  (一)兩造間有無420 萬元之消費借貸關係存在？
  (二)原告依不當得利法律關係，請求被告將系爭不動產應有部分
    2 分之1 （如附表所示）所有權移轉登記予原告，有無理由
    ？
、本院之判斷：
一、兩造間有無420 萬元之消費借貸關係存在部分：
  (一)按稱消費借貸者，於當事人間必本於借貸之意思合致，而有
    移轉金錢或其他代替物之所有權於他方之行為，始得當之。
    是倘當事人主張與他方有消費借貸關係存在者，自應就該借
    貸意思互相表示合致及借款業已交付之事實，負舉證之責任
    （最高法院98年度台上字第1045號判決參照）。
  (二)原告主張兩造間並無420 萬元之借貸關係存在等語，被告則
    抗辯因原告與訴外人高國文為購買系爭不動產而向被告借貸
    115 萬5,713 元，加上被告先前代訴外人高國文向國泰人壽
    保險公司清償221 萬2,333 元，再加計訴外人高束英支付系
    爭不動產簽約款84萬元，合計共計420 萬8,046 元，故原告
    與訴外人高國文始簽立金額420 萬元之借據，並將系爭不動
    產設定債權額420 萬元之抵押權予被告等語，則依前開舉證
    責任分配之原則自應由被告就兩造間有420 萬元消費借貸關
    係存在之事實，負舉證責任。經查：
    1.被告抗辯原告及訴外人高國文向其借款420 萬元乙節，固
      有原告簽立之系爭借據及抵押權設定契約書各1 件可稽（
      見本院卷第14-16 頁），惟被告就系爭借據記載借貸金額
      420 萬元之原因，最初抗辯原告及訴外人高國文購買系爭
      不動產之價款420 萬元均係向被告借貸，由被告所支付等
      語（見本院卷第40、70頁），嗣復改稱系爭不動產買賣價
      金其中簽約金84萬元係由訴外人即其母親高束英提領現金
      所支付等語（見本院卷第84頁），末則陳稱係因原告與訴
      外人高國文為購買系爭不動產而向被告借貸115 萬5,713
      元，加上被告先前代訴外人高國文向國泰人壽保險公司清
      償221 萬2,333 元，再加計訴外人高束英支付系爭不動產
      簽約款84萬元，合計共計420 萬8,046 元等語（見本院卷
      第101 、110 頁），則被告就其借貸420 萬元予原告乙節
      ，除原告及訴外人高國文購買系爭不動產之價款，其中11
      5 萬5,713 元係由被告匯款予賣方所支付（詳如後述），
      被告陳述前後一致外，其餘借款金額，被告則前後供述不
      一，則其借貸予原告之款項究否為420 萬元，已非無疑。
    2.又被告抗辯其貸予原告及訴外人高國文420 萬元借款中之
      115 萬5,713 元，係因原告與訴外人高國文購買系爭不動
      產欠缺資金而向被告所調借等情，業據其提出郵政跨行匯
      款單為證（見兩造不爭執事實(五)、本院卷第43頁），並有
      原告不爭執形式上真正之系爭借據在卷可稽（見本院卷第
      141 頁），堪認原告及訴外人高國文與被告間就前開115
      萬5,713 元確有交付借款之事實及借貸之合意，而成立消
      費借貸關係。原告雖主張被告及訴外人高國文係利用原告
      為外籍新娘不識中文，使原告於96年9 月12日簽立系爭不
      實借據等語，惟證人即代書黃溪樑於本院審理時證稱：「
      系爭借據是我寫的... 我向高國文母親、原告及高國文表
      示要設定抵押權是很嚴重的事，詢問他有無借據，他母親
      表示沒有，所以我就向高國文及其母親、原告說要寫借據
      ，以確認債權人的債權... 且我有特別要高國文和原告本
      人在系爭借據上簽名，並向他們兩人表示這份借據就是代
      表他們兩人向被告借了420 萬元。」、「（問：辦理抵押
      權設定及寫借據單天，有無提到買賣價金的支付？）高國
      文的母親好像對我說價金是被告給的錢，簽借據當天因為
      我們只有辦理代書業務，所以沒有接觸到錢的部分。」、
      「... 我把借據一個字一個字念給高國文及原告聽，並請
      他們簽名。」等語明確（見本院卷第126-127 頁反面），
      足見原告於簽立系爭借據當天（即96年9 月12日），確實
      知悉其係因購買系爭不動產欠缺資金，向被告借貸款項支
      付價款，因而簽立系爭借據，原告並瞭解借貸之意義，堪
      認兩造有借貸之合意；至於系爭借據記載借款金額（420
      萬元）雖與被告實際交付金額（115 萬5,713 元）不符，
      惟此乃被告實際貸予款項之問題，仍無礙兩造業已達成借
      貸之意思合致。是原告主張其受詐欺簽立系爭借款等語，
      尚難憑採。另原告雖主張訴外人高國文與高束英共有之前
      開永吉路住家，後以1,400 餘萬元價金出售，另行購買系
      爭不動產，故訴外人高國文並無資金短缺情事，自無向被
      告借款之必要等語，惟衡諸常情，一般有資力自行出資購
      屋之人，亦不當然均會將其自有資金全部用以支付價金，
      則本件無論訴外人高國文是否有資力自行出資購買系爭不
      動產，被告既能證明其與原告、訴外人高國文間有前述借
      貸意思合致及交付借款之事實，即無礙兩造間消費借貸關
      係之成立，是原告此部分所辯，亦非有據。
    3.被告另抗辯系爭借款420 萬元中221 萬2,333 元，係其先
      前代訴外人高國文向國泰人壽保險公司清償之款項，訴外
      人高文國先前出售永吉路房屋分得之220 萬元原欲清償被
      告，因其當時無資金支付系爭不動產價金，故其分得之22
      0 萬元用以先行支付系爭不動產之價款，暫時無法清償被
      告代償國泰人壽保險公司之借款等語，查訴外人高國文於
      94、95年間向國泰人壽保險公司貸款共220 萬元，及被告
      於96年4 月2 日自其帳戶匯款代訴外人高國文向國泰人壽
      保險公司清償前開貸款本金及利息之事實，固有被告提出
      之匯款回條聯及國泰人壽保險公司函文及所附清償資料在
      卷可稽（見本院卷第107 、116 、117 頁），惟前開國泰
      人壽保險公司所貸款項220 萬元乃係訴外人高國文個人之
      借款，與原告無涉，是被告為訴外人高國文代償國泰人壽
      保險公司之貸款，亦僅訴外人高國文個人對被告負清償責
      任，難認兩造就該筆221 萬2,333 元有消費借貸關係存在
      ，又縱認被告主張訴外人高國文將其原欲清償被告之220
      萬元轉作支付系爭不動產價金使用，而暫時無法清償被告
      乙節非虛，然此亦僅係被告與訴外人高國文就被告代償之
      221 萬2,333 元之清償方式達成合意，仍難憑此遽認兩造
      間就該筆221 萬2,333 元達成消費借貸之合意。
    4.再被告抗辯系爭借款420 萬元中84萬元，係由訴外人高束
      英支付購買系爭不動產之簽約款84萬元，訴外人高束英將
      債權讓與被告，並同意以被告名義就系爭不動產設定抵押
      權等語，然查，訴外人高束英於96年8 月2 日自其彰化銀
      行帳戶提領之現金為77萬5 千元（見兩造不爭執事實(四)，
      本院卷第86頁），則系爭不動產簽約款84萬元（見本院卷
      第21、26頁），是否全為訴外人高束英所支付，已屬有疑
      ，再者，證人高束英於本院審理時證稱：「我當初是希望
      買系爭房屋給原告和高國文後，原告能照顧先生和孫子，
      但原告之後就回越南不照顧他們。」等語（見本院卷第12
      9 頁），顯見訴外人高束英當初支付系爭不動產簽約款之
      真意並非借貸，則本件縱認系爭不動產簽約款84萬元確係
      訴外人高束英所支付，被告亦不得主張訴外人高束英對原
      告及訴外人高國文有借貸債權而將之讓與被告，則被告此
      部分所辯，亦非可採。
  (三)綜上所述，兩造就115 萬5,713 元堪認有消費借貸關係存在
    ，其餘304 萬4,287 元（420 萬元-115萬5,713 元＝304 萬
    4,287 元），依被告所舉證據，難認兩造間成立消費借貸關
    係，此外，被告復未能舉他證以實其說，則被告此部分所辯
    ，即非可採。
二、原告依不當得利法律關係，請求被告將系爭不動產應有部分
    2 分之1 （如附表所示）所有權移轉登記予原告，有無理由
    部分：
    按無法律上之原因而受利益，致他人受損害者，應返還其利
    益。雖有法律上之原因，而其後已不存在者，亦同，民法第
    179 條定有明文。查系爭不動產應有部分2 分之1 經本院民
    事執行處執行拍賣後，無人應買，被告始以執行債權人地位
    聲明以底價承受之事實，為兩造所不爭執（見兩造不爭執事
    實(八)），並經本院依職權調取本院98年度司執字第51154 號
    執行卷宗查明屬實，則被告取得系爭不動產所有權應有部分
    2 分之1 ，即難謂無法律上原因，則原告依不當得利法律關
    係，請求被告將系爭不動產應有部分2 分之1 （如附表所示
    ）所有權移轉登記予原告，顯與不當得利之構成要件未合，
    為無理由，應予駁回。
三、從而，原告訴請確認兩造間於96年9 月12日就超逾115 萬5,
    713 元部分之消費借貸關係不存在，為有理由，應予准許，
    逾此範圍之請求，即屬無據，應予駁回；另原告依不當得利
    法律關係，請求被告將系爭不動產應有部分2 分之1 （如附
    表所示）所有權移轉登記予原告，為無理由，應予駁回。
肆、本件事證已臻明確，兩造其餘攻擊防禦方法及證據調查，核
    與本件判決結果不生影響，爰不逐一審酌論述，併此敘明。
伍、訴訟費用負擔之依據：依民事訴訟法第79條。
中    華    民    國   100    年    8     月    31    日
                  民事第一庭  法  官  陳燁真
以上正本證明與原本無異。
如對本判決上訴，應於判決送達後20日內向本院提出上訴狀，若
委任律師提起上訴者，應一併繳納上訴審裁判費，否則本院得不
命補正逕行駁回上訴。
中    華    民    國   100    年    8     月    31    日
                              書記官  謝達人